【裁判字號】    97,上易,997
【裁判日期】    980113
【裁判案由】    履行契約等
【裁判全文】
臺灣高等法院民事判決                 97年度上易字第997號
上  訴  人  甲○○
訴訟代理人  乙○○
                        號
被上訴人    丙○○
訴訟代理人  洪士淵律師
上列當事人間請求履行契約等事件，上訴人對於中華民國97年8
月15日臺灣桃園地方法院96年度重訴字第167號第一審判決提起
上訴，本院於民國97年12月30日言詞辯論終結，判決如下：
    主  文
上訴駁回。
第二審訴訟費用由上訴人負擔。
    事實及理由
一、上訴人起訴主張：兩造及訴外人乙○○、呂月宮、呂月珀、
    呂月中為兄弟姊妹，呂順吉及呂倪益妹則為兩造之父母，呂
    順吉於民國（下同）67年3月11日身故，基於傳統觀念，上
    訴人及呂月宮、呂月珀、呂月中皆拋棄繼承。其後，台灣高
    速鐵路股份有限公司（下稱高鐵公司）為興建高速鐵路，經
    桃園縣政府辦理土地徵收後，由被上訴人及乙○○分別取得
    抵償土地，其中被上訴人取得坐落於桃園縣中壢市○○段
    370-1地號，面積1,180平方公尺，權利範圍全部之土地（下
    稱青昇段370-1地號土地）。另辦理土地徵收前，坐落於桃
    園縣中壢市○○段39之1地號，面積3,684平方公尺，權利範
    圍3,684分之136土地（下稱青埔段39之1地號土地）；桃園
    縣中壢市○○段39之12地號，面積674平方公尺，權利範圍
    3,684分之136土地（下稱青埔段39之12地號土地）；桃園縣
    中壢市○○段40地號，面積11,459平方公尺，權利範圍750
    分之50土地（下稱青埔段40地號土地）；桃園縣中壢市○○
    段40之1地號，面積2,924平方公尺，權利範圍750分之50土
    地（下稱青埔段40之1地號土地）為被上訴人所有，當時被
    上訴人與乙○○協議，由乙○○給付新台幣（下同）1,420,
    000元予被上訴人，辦理土地徵收後之抵償地21.64坪則由乙
    ○○取得。其後，乙○○即交付被上訴人票號：0000000號
    ，付款人為新竹中小企業銀行東中壢分行、票面金額為
    1,320,000元之支票1張，並於86年4月2日直接存入被上訴人
    帳戶100,000元。嗣桃園縣政府將青埔段39之1、39之12、40
    、40之1地號土地徵收，合併計算於由被上訴人領取之抵價
    地，即桃園縣中壢市○○段77地號，面積313.8平方公尺，
    權利範圍全部；桃園縣中壢市○○段72地號，面積520.02平
    方公尺，權利範圍100,000分之568；桃園縣中壢市○○段
    370地號，面積2,360.1平方公尺，權利範圍全部之土地（以
    下分別稱青昇段77地號、青平段72地號、青昇段370地號土
    地）。嗣被上訴人已將青昇段77地號土地處分，尚有青平段
    72地號及青昇段370之1地號土地（分割自青昇段370地號土
    地）。詎被上訴人取得上開抵償地後，竟未依約移轉予乙○
    ○，今乙○○將前開債權轉讓上訴人，並以起訴狀繕本之送
    達為債權讓與之通知，因被上訴人取得青平段72地號土地面
    積僅有2.95平方公尺，不足上訴人之請求，故上訴人請求被
    上訴人移轉青昇段370之1號土地，面積71.54平方公尺（即
    21.64坪）土地予上訴人。因辦理徵收之土地皆由被上訴人
    及乙○○取得，兩造之母親呂倪益妹曾與兩造及乙○○、呂
    月宮、呂月珀、呂月中共同協議由被上訴人及乙○○自受領
    之抵償地各移轉25坪（即82.56平方公尺）贈與上訴人、呂
    月宮、呂月珀、呂月中，被上訴人迄今仍未依協議履行，爰
    依約定請求被上訴人移轉青昇段370之1地號，面積82.56平
    方公尺予上訴人。又此部分係履行道德上義務而為贈與，依
    民法第408條第2項規定，被上訴人不得撤銷此部分贈與。綜
    上，連同上訴人受讓乙○○對被上訴人之債權，被上訴人應
    移轉青昇段370之1地號、面積154.1平方公尺土地予上訴人
    。並上訴聲明：(1)原判決關於駁回上訴人後開部分之請求廢
    棄。(2)被上訴人應將青昇段370-1地號土地應有部分118,000
    分之7,154所有權移轉登記予上訴人。
二、被上訴人則以：否認伊與乙○○間有成立土地買賣契約，且
    被上訴人從未與乙○○簽立任何買賣契約文件，又土地權利
    買賣涉及利益較大，且涉及土地坐落之地號、面積、權利範
    圍，付款方式、稅捐負擔、點交等事項，一般人皆謹慎為之
    ，上訴人主張被上訴人與乙○○間僅有口頭約定，與常理有
    違。況乙○○交付被上訴人142萬元係於86年4月間，且該款
    項係乙○○基於兄弟情誼借與被上訴人應急之用，而桃園縣
    政府就本件之區段徵收公告是在88年3月23日，故86年4月間
    ，被上訴人之徵收補償權利根本不存在，不可能成為買賣標
    的。另上訴人在86年4月不可能得知88年3月間被上訴人所有
    青埔段40地號土地將被徵收，且抵價地之坐落地號係於91年
    11月抽籤始為決定，上訴人如何能在86年4月間知悉日後將
    抽籤分得青昇段370之1地號土地。又被上訴人所領得之抵償
    地，除青昇段370之1地號土地外，尚有青昇段77地號、青平
    段72地號等土地，則上訴人主張合併計算在青昇段370之1地
    號土地中，於法無據。此外，桃園縣政府發給被上訴人之補
    償地價為12,975,560元，與上訴人所稱之買賣價金142萬元
    相差將近10倍，顯不合理。至於乙○○出具之債權轉讓契約
    書僅係上訴人與乙○○間債權讓與之意思表示通知，並無法
    證明該債權確係存在。上訴人於青昇段370之1地號土地設定
    預告登記，經被上訴人向原審法院另訴（案號為95年度重訴
    字第247號）請求上訴人塗銷預告登記，上訴人於本院審理
    中抗辯兩造間有信託關係存在，然原審判決上訴人敗訴後，
    上訴人不服提起上訴，於本院審理中，上訴人復主張本件事
    由，是同一移轉土地所有權之請求權，竟有信託、買賣、贈
    與等多重之原因關係，足見上訴人之說詞反覆，並不足採。
    又被上訴人從未有贈與土地予上訴人之意思，上訴人雖以乙
    ○○、呂月宮、呂倪益妹等人證明兩造間有贈與協議，惟乙
    ○○、呂月宮、呂倪益妹等人皆與本件有利害關係，其證詞
    難期公允等語，資為抗辯。並於本院答辯聲明：上訴駁回。
三、兩造不爭執之事項（見本院卷第70頁反面之97年12月9日準
    備程序筆錄）：
  (一)兩造與乙○○、呂月珀、呂月中、呂月宮為兄弟姊妹關係，
    呂順吉及呂倪益妹為兩造之父母，而呂順吉已於67年3月11
    日死亡。
  (二)乙○○於86年4月間簽發票號為0000000號，付款人為新竹中
    小企業銀行東中壢分行，票面金額1,320,000元之支票1張與
    被上訴人，並以匯款方式支付被上訴人100,000元，兩者合
    計金額為1,420,000元。
  (三)被上訴人曾以上訴人涉嫌妨害自由等為由向台灣桃園地方法
    院檢察署提起告訴，經台灣桃園地方法院檢察署95年度偵字
    第13567號偵查後為不起訴處分，該案經再議後，復經台灣
    高等法院檢察署95年度上聲議字第5087號處分書駁回確定。
四、兩造協商確認之爭點（見本院卷第70頁反面至71頁之同上筆
    錄）：
    被上訴人是否曾與乙○○約定，由乙○○給付1,420,000元
    予被上訴人，作為換取桃園縣政府辦理徵收後領回抵償地之
    對價？
五、本件爭執點及本院之判斷：
  (一)經查，兩造均不爭執乙○○於86年4月間以支票及匯款方式
    交付被上訴人142萬元之事實，且渣打國際商業銀行金陵分
    行於96年11月26日以渣打商銀金陵字第096002 59號函覆：
    本行支票存款戶乙○○，票號：0000000，金額1,320,000元
    已於86年4月28日兌現（見原審卷第166頁）等語。而桃園縣
    政府為興辦高速鐵路建設及開發桃園車站特定區為新社區○
    ○○○段39之1、39之12、40地號等土地辦理區段徵收土地
    ，於88年3月23日以88府地區字第057354號對外公告，有桃
    園縣政府97年4月3日府地徵字第0970103064號函及檢附之高
    速鐵路桃園車站特定區區段徵收之相關資料可佐，衡情乙○
    ○於86年4月間將142萬元交付被上訴人時，焉有可能知悉桃
    園縣政府之徵收計畫、徵收土地之範圍及徵收後補償物之種
    類、價值，並進而與被上訴人成立土地買賣契約，足見上訴
    人主張被上訴人與乙○○協議，由乙○○給付142萬元予被
    上訴人，桃園縣政府徵收後之抵償地21.64坪則由乙○○取
    得云云，與常理有違，殊難採信。又依桃園縣政府97年5月
    13日府地徵字第0970147318號函文記載略以：被上訴人為高
    速鐵路桃園車站特定區區段徵收案之被徵收人，於徵收公告
    期間內，按其所有青埔段39之1地號等12筆土地（含青埔段
    40地號）應領回地價補償費總額12,975,560元，向本府申請
    發回青昇段77地號等3筆抵價地，是以該3筆抵價地係針對前
    開12筆土地折算發放，並無單就青埔段40地號單獨發還抵價
    地情形等語（見原審卷第258頁），顯見被上訴人可領回之
    抵價地總價額逾乙○○所交付被上訴人之142萬元有數倍之
    多，倘乙○○所給付被上訴人之142萬元係要購買被上訴人
    向桃園縣政府所領回之抵價地，則雙方自須簽立書面載明買
    賣標的、範圍及條件等事宜，以免日後衍生紛爭，然迄至本
    件言詞辯論終結為止，上訴人仍未能提出該買賣契約之書面
    以供本院參酌，則被上訴人與乙○○是否有成立土地買賣契
    約之合意，即非無疑。參以乙○○於被上訴人對渠提出妨害
    自由等刑事告訴之偵查程序中曾自書答辯函載以：忽然有一
    天，他（即本件被上訴人）到我龍岡的住所告訴我他沒錢好
    用，我嚇一跳，怎麼可能，他每年固定的收入，我還會不定
    時給他零用錢，怎會這樣，看了存摺果真如此，當時就存入
    100,000元到他的帳戶，他也是竹企商銀北中壢分行日期是
    86年4月2日等語（參見台灣桃園地方法院檢察署95年度偵字
    第13567號卷宗第133頁反面），足見乙○○於86年4月2日匯
    款100,000元與被上訴人，並非基於買賣關係而為，至為明
    確。
  (二)雖乙○○、呂月宮於原審審理中均到庭證稱乙○○有向被上
    訴人購買青埔40地號土地之徵收補償權利云云，惟查，乙○
    ○另證稱：我與被上訴人每人可分得142萬元，我向被上訴
    人購買他的權利，後來我們選擇領土地，被上訴人是補償到
    青昇段77地號、青平段72地號、青昇段370地號土地等語（
    見原審卷第207頁），而桃園縣政府於97年6月19日以府地徵
    字第0970192879號函復：土地所有權人丙○○應領地價補償
    共計為12,975,560元，本特定區區段徵收補償地價個人權利
    價值係數4.12802，其應領之權利價值為53,563,384元，實
    際領回抵價地共3筆分別為：(1)青昇段77地號、面積313.08
    平方公尺、持分全部（94.71坪）。(2)青平段72地號、面積
    520.02平方公尺、持分100,000分之7,038（11.07坪）。(3)
    青昇段370地號、面積2,360.01平方公尺、持分全部（
    713.90坪）等語（見原審卷第266頁），與乙○○所述補償
    金額顯不相符，是乙○○之上開證述應係附和上訴人之詞，
    並不足採。而呂月宮則證稱：乙○○跟我提到渠向被上訴人
    購買青埔40地號土地之徵收補償權利這件事，被上訴人當時
    也在場，但沒有書面，是由乙○○開立支票，另外，乙○○
    事後有告訴我，他有交現金給被上訴人等語（見原審卷第
    213頁），可證呂月宮並未參予乙○○與被上訴人間商談買
    賣契約之過程，則呂月宮之上開證詞自難為有利於上訴人之
    認定。綜上，上訴人對於被上訴人與乙○○間就被上訴人所
    有土地遭徵收後可領回之抵價地已成立買賣契約一節尚未舉
    證以實其說，則乙○○自無此部分債權可轉讓與上訴人。從
    而，上訴人請求被上訴人移轉青昇段370之1號土地，面積
    71.54平方公尺（即21.64坪）土地予上訴人，於法無據，並
    非可採。
  (三)至上訴人另主張兩造及呂倪益妹、乙○○、呂月宮、呂月珀
    、呂月中曾協議由被上訴人自受領之補償地各移轉25坪（即
    82.56平方公尺）贈與上訴人、呂月宮、呂月珀、呂月中云
    云，為被上訴人所否認。惟查，乙○○、呂倪益妹、呂月宮
    雖到庭證稱呂倪益妹說要分給每個女兒50坪，給他們蓋房子
    ，乙○○跟被上訴人都有同意，只有口頭約定，沒有書面等
    語，惟呂倪益妹另證稱：呂順吉死亡後所留之遺產由兒子（
    即被上訴人及乙○○）分兩份，每位女兒分50坪，而50坪是
    在土地徵收以後，由我決定的，被上訴人及乙○○當時有答
    應等語（見原審卷第210頁），其後，復證稱：呂順吉生病
    ，沒有交代，當初一開始沒有分（指呂順吉的遺產），大家
    有討論，後來如何分，我不清楚等語（見原審卷第210頁）
    ，嗣又證稱：我是在分割遺產時每個女兒分給50坪，那時已
    經知道土地要被徵收，由我出面說等語（見原審卷第211頁
    ），由此可知，呂倪益妹之證詞前後反覆不一，則呂倪益妹
    之上開證詞自難採信。又乙○○於原審審理中證稱我與姐妹
    有協議都是轉成現金，以市價換算，每1坪約200,000元計算
    等語（見原審卷第207頁），復證稱：我有將青埔40地號土
    地的補償權利及撫養費請求權轉讓給上訴人，因我答應呂倪
    益妹要給每位姐妹25坪，青埔40地號土地的補償權利大約相
    當於青昇段370之1地號土地25坪的價值等語（見原審卷第
    208頁），可見乙○○前後所述並不一致。況乙○○並未向
    被上訴人取得青埔段40地號土地的補償權利，已如前述，是
    乙○○之上開證述與事實不符，即非可採。此外，呂月宮與
    伊所證述之內容間有利害關係存在，且乙○○、呂倪益妹之
    證詞復不足採，則單憑呂月宮之上開證詞自難逕為有利於上
    訴人之認定。又上訴人於原審95年度重訴字第247號請求塗
    銷預告登記事件，就其辦理土地預告登記之原因事實，僅提
    及其與被上訴人間有土地信託及買賣關係，就被上訴人允諾
    贈與其25坪土地一節，卻隻字未提，則兩造間是否確有上述
    贈與協議存在，殊非無疑。綜上，上訴人對於被上訴人曾同
    意贈與其25坪土地一事尚未能舉證以實其說。
  (四)又被上訴人丙○○從未就系爭土地與訴外人乙○○簽署任何
    買賣契約文件，業經證人乙○○結證明確在案，觀諸土地權
    利買賣涉及利益較大，且涉及土地坐落之地號、面積、權利
    範圍，付款方式、稅捐負擔、點交等事項，一般人皆謹慎為
    之，乙○○、呂月宮稱僅有口頭約定已與常理有違。又上訴
    人原審起訴時係主張以142萬元購買被上訴人青埔段40地號
    ，權利範圍1/2，經徵收所取得之抵價地（見原審卷第4頁反
    面之96年5月29日民事起訴狀），然上訴人上訴時又改稱當
    初之交易價格142萬元係參考「86年3月24日台灣西部走廊高
    速鐵路工程（桃園縣轄）土地所有權人歸戶清冊」（見本院
    卷第31頁），惟前開清冊僅為交通部高速鐵路工程局價購之
    參考金額，並無拘束效力。況依該清冊所載，青埔段39-1、
    39-12、40、40-1地號四筆土地之持分，參考之價購金額始
    為142萬元，與上訴人原審起訴所稱係購買中壢市○○段40
    地號顯然不符。另被上訴人持分之青埔段40地號之權利範圍
    係「50/750」與上訴人原審起訴所稱之「1/2」亦明顯不符
    。再者，青埔段39-1、39-12、40、40-1地號4筆土地之持分
    ，換算持分面積為39-1地號為136平方公尺（0.3684公頃×
    136 /3684＝136平方公尺）、39-12地號為24平方公尺（
    0.0674公頃×136/3684＝24平方公尺）、40地號為763平方
    公尺（1.1459公頃×50/750＝763平方公尺）、40-1地號為
    194平方公尺（0.2924公頃×50/750＝194平方公尺），4筆
    合計為1117平方公尺，換算為337坪（1117×0.3025＝337）
    ，與上訴人原審起訴所稱之25坪，亦顯然不符。是以，上訴
    人起訴所稱訴外人乙○○在86年4月間以142萬元向被上訴人
    購買中壢市○○段40地號之徵收抵價地，面積約25坪，與事
    實不符，不足採信。
  (五)末查訴外人乙○○交付被上訴人丙○○142萬元係86年4月間
    ，而本案之區段徵收公告是在88年3月，兩者相距將近兩年
    。是以86年4月間被上訴人之徵收補償權利根本不存在，如
    何能成為買賣標的？且該次徵收為區段徵收，徵收後發給之
    抵價地面積、地價應如何與被徵收之土地換算，卻未見約定
    ，顯與經驗法則不符。至上訴人提出83年12月30日桃園縣中
    地政士事務所函（見本院卷第23頁），內容僅為土地面積誤
    謬更正，與徵收無關，不能證明與買賣契約標的有任何關連
    性。再查桃園縣政府97年5月13日府地徵字第0970147318號
    函文記載略以：被上訴人為高速鐵路桃園車站特定區區段徵
    收案之被徵收人，於徵收公告期間內，按其所有青埔段39之
    1地號等12筆土地（含青埔段40地號）應領回地價補償費總
    額12,975,560元，向本府申請發回青昇段77地號等3筆抵價
    地，是以該3筆抵價地係針對前開12筆土地折算發放，並無
    單就青埔段40地號單獨發還抵價地情形等語（見原審卷第
    258頁），顯見被上訴人可領回之抵價地總價額逾所交付被
    上訴人之142萬元有數倍之多，倘所給付被上訴人之142萬元
    確係要購買被上訴人向桃園縣政府所領回之抵價地，則雙方
    自須簽立書面載明買賣標的、範圍及條件等事宜，以免日後
    衍生紛爭。尤有甚者，上訴人原審起訴請求被上訴人依買賣
    契約移轉之土地面積82.56平方公尺（25坪），與上訴人原
    審同訴主張被上訴人依贈與契約移轉之土地面積82.56平方
    公尺（25坪），分毫不差。對照訴外人乙○○以當事人自居
    ，上訴人甲○○則對案情完全不知，乙○○甚至充任上訴人
    之訴訟代理人，乙○○之證詞自難期實在。再參以被上訴人
    另訴請求上訴人應塗銷系爭土地之預告登記，上訴人乃以兩
    造有信託契約存在，被上訴人應有依信託契約移轉系爭土地
    所有權之義務，然不為法院所採，業已判決確定在案（桃園
    地方法院95重訴247號、本院96重上字第184號，見原審卷第
    192至198頁），上訴人於另訴主張依信託契約請求移轉系爭
    土地之所有權，本件又主張買賣契約，前後矛盾足見出於虛
    構。是訴外人乙○○交付被上訴人之142萬元為借款，非買
    賣價金，上訴人請求被上訴人應將青昇段370-1地號土地應
    有部分118,000分之7,154所有權移轉登記予上訴人，自屬無
    據。
六、綜上所述，上訴人依買賣、贈與、不當得利之法律關係，請
    求被上訴人移轉青昇段370-1地號，面積1,180平方公尺，權
    利範圍11,800分之1,541之土地予上訴人，為不足採，被上
    訴人抗辯系爭142萬元元為借款，尚屬可信。是則上訴人執
    此主張被上訴人應將青昇段370-1地號土地應有部分118,000
    分之7,154所有權移轉登記予上訴人云云，於法無據，不應
    准許。原審為上訴人敗訴之判決，並無不合。上訴意旨猶執
    陳詞，指摘原判決不當，求予廢棄改判，為無理由，應予駁
    回。
七、本件事證已臻明確，兩造其餘之攻擊防禦方法及所提證據，
    經審酌後認均無礙判決之結果，爰不予一一論述。
八、據上論結，本件上訴為無理由，依民事訴訟法第449條第1項
    、第78條，判決如主文。
中    華    民    國    98    年    1    月    13     日
                    民事第五庭
                        審判長法  官  魏麗娟
                              法  官  陳博享
                              法  官  梁宏哲
正本係照原本作成
不得上訴。
中    華    民    國    98    年    1     月    14    日
                              書記官  姚麗華


司法院資訊處製作；財團法人民間司法改革基金會備份。
